臺灣高等法院臺中分院民事裁定
110年度抗更一字第395號
抗  告  人  宋宜璇  

            宋孟平  
共      同
訴訟代理人  陳舜銘律師
相  對  人  楊秀蘭  
訴訟代理人  宋孟文  
上列當事人間請求返還不當得利事件，抗告人對於中華民國110
年1月13日臺灣苗栗地方法院108年度訴字第350號裁定提起抗告
，經最高法院發回，本院裁定如下： 
    主    文
原裁定廢棄。
    理  由
一、本件起訴及抗告意旨略以：坐落苗栗縣○○鎮○○段○000 地號
    土地及其上如原裁定附圖編號00及00所示門牌號碼同上鎮○○
    路00之號房屋暨增建物（下稱系爭房地），為訴外人即其等
    父親宋○偉所有，宋○偉於民國103年4月16日業經苗栗縣政府
    鑑定為重度失智症患者，認知能力嚴重退化，無法為意思表
    示或受意思表示，竟能於103年5月28日以夫妻贈與為原因，
    將系爭房地所有權全部移轉登記予相對人（下稱系爭移轉登
    記），自屬無效。宋○偉於106年2月23日死亡，兩造及抗告
    人訴訟代理人宋孟文為宋○偉之全體繼承人等情，其等遂向
    原法院起訴，依民法第75條、第113條、第821條、第828條
    規定，求為確認宋○偉與相對人間就系爭房地之贈與關係不
    存在（下稱系爭聲明一），及命相對人塗銷系爭移轉登記（
    下稱系爭聲明二），偕同辦理登記系爭房地為宋○偉全體繼
    承人公同共有（下稱系爭聲明三）之判決。原裁定卻以其等
    前對相對人起訴，求為撤銷系爭房地所有權移轉行為，及命
    相對人塗銷系爭移轉登記之判決，經原法院106年度訴字第6
    83號（下稱前案確定判決）判決其等敗訴，其等提起上訴後
    撤回而確定，其等上開聲明二為前案確定判決既判力所及，
    違反民事訴訟法第400條第1項規定；又其等就系爭聲明一、
    三，前已於原法院107年度重家繼訴字第3號分割遺產事件（
    下稱另案事件）提起反訴為同一請求，係於該訴訟繫屬中更
    行起訴，違反民事訴訟法第253條規定，爰依同法第249條第
    1項第7款規定，以裁定駁回其等起訴。然依前所述，本件與
    前案判決及另案之當事人雖相同，但所為法律關係（即訴訟
    標的）並不相同，顯非同一事件，已甚明確，無受既判力效
    力所及或重複起訴之情形，原裁定認係同一事件，而違反民
    事訴訟法第400條第1項及第253條規定，裁定駁回本件訴訟
    ，於法未合，為此依提起抗告，請求廢棄原裁定。
二、按家事法院受理家事事件法第3 條所定丙類事件，與一般民
    事訴訟事件基礎事實相牽連者，如經當事人合意或法院認有
    統合處理之必要時，應許當事人合併提起或為請求之追加、
    反請求。次按當事人不得就已起訴之事件，於訴訟繫屬中，
    更行起訴，民事訴訟法第253條定有明文。復按訴訟標的於
    確定之終局判決中經裁判者，除法律別有規定外，有既判力
    ，當事人不得就該法律關係，更行起訴，此觀民事訴訟法第
    249條第1項第7款及第400條第1項規定自明。又所謂同一事
    件，必同一當事人，就同一法律關係，而為同一之請求。再
    按前後兩訴是否同一事件，應依㈠前後兩訴之當事人是否相
    同；㈡前後兩訴之訴訟標的是否相同；㈢前後兩訴之聲明，是
    否相同、相反或可以代用等三個因素決定之。而同法第244
    條第1項第2、3款起訴狀應載明「訴訟標的及其原因事實」
    、「應受判決事項」，是必須與原因事實相結合，以使訴狀
    所表明請求法院審判之範圍更加明確。是判斷同一事件之起
    訴及既判力客觀範圍時，自應依原告起訴主張之原因事實所
    特定之訴訟標的法律關係為據，凡屬同一原因事實所涵攝之
    法律關係，自應禁止更行起訴，或受確定判決既判力之拘束
    。
三、經查：
　㈠本件與前案確定判決之當事人均相同等情，為兩造所不爭執
    ，自為真實。而抗告人於前案確定判決中，係基於民法第24
    4條第1項及第4項規定所為「撤銷形成權」，主張宋○偉生前
    將系爭房地無償贈與相對人之行為，致使抗告人對宋○偉之
    債權受損，請求法院撤銷系爭房地所有權移轉行為，且相對
    人應將系爭房地所有權移轉登記予以塗銷，並未以宋○偉當
    時意識能力欠缺，無法為意思表示或受意思表示，而主張依
    民法第75條、第113條規定，聲明請求確認相對人與宋○偉間
    ，就系爭房地之贈與關係不存在，及請求相對人應塗銷系爭
    房地所為之所有權移轉登記等情，則揆諸前揭規定意旨及說
    明，本件與前案確定判決就系爭聲明二部分，二件訴訟彼此
    所主張基礎事實及請求權依據（一為民法第113條，一為民
    法第244條第4項），應有不同，應非係同一事件，且為兩造
    所不爭執（見本院卷第89頁），則抗告人就系爭聲明二部分
    所提起之訴並無違反既判力，原審未詳予審酌而有所誤解，
    逕以裁定駁回此部分之訴，於法自屬有違。
　㈡又查抗告人於107年8月18日民事反訴追加訴之聲明狀所載反
    訴追加之聲明為：⑴請求確認反訴被告宋孟文於103年5月間
    就系爭房地，辦理贈與人宋○偉與楊秀蘭間之贈與無效。 ⑵
    系爭房地於宋○偉死亡後，應列入宋○偉遺產之一部分，由全
    體繼承人楊秀蘭、宋孟文及宋宜璇、宋孟平按其應繼分繼承
    分配等語（提示原審卷一第409頁），並將宋孟文列為反訴
    被告，顯係在確認宋孟文為宋○偉與楊秀蘭間所辦理贈與之
    事實無效（至於抗告人於本件訴訟提起此部分確認事實有無
    理由，係屬另一問題），而非在確認宋○偉與楊秀蘭間就系
    爭房地之贈與債權契約及系爭移轉登記之物權契約無效，原
    裁定認為抗告人於本件所提系爭聲明一，與前開反訴追加聲
    明第1項，係同一事件而違背民事訴訟法第253條之規定，已
    有可議，原裁定駁回抗告人此部分之訴，於法尚有未合。　
     
　㈢再依抗告人於109年7月28日以民事陳報續狀㈠所提系爭聲明三
    部分（見原審卷二第11頁），係主張相對人占有宋○偉全體
    繼承人公同共有之系爭房地為由，提起本案訴訟，請求相對
    人回復原狀，核屬行使公同共有債權之行為，應由相對人以
    外宋○偉之全體繼承人為原告共同起訴，當事人之適格始無
    欠缺。基上，原法院未曉諭抗告人依民事訴訟法第56條規定
    ，補正宋孟文為共同原告，及審酌是否依民事訴訟法第56條
    之1規定，裁定追加宋孟文為原告，並於為裁定前，使宋孟
    文有陳述意見之機會，於法亦有未合。況且，抗告人一旦合
    法補正宋孟文為共同原告後，本件與另案事件是否屬同一事
    件，亦有疑慮，是本件發回後，亦應併予調查審認。
  ㈣從而，抗告意旨雖未指摘及此，惟原裁定既有不當，抗告人
    聲明廢棄，仍應認為抗告有理由，爰由本院將原裁定廢棄，
    由原法院另為適當處置。
四、據上論結，本件抗告為有理由，爰裁定如主文。
中　　華　　民　　國　　110 　年　　10　　月　　25　　日
                  民事第六庭  審判長法  官  楊熾光
                                    法  官  莊宇馨
                                    法  官  郭玄義
正本係照原本作成。       
本裁定除以適用法規顯有錯誤為理由外，不得再抗告。如提起再
抗告，應於收受送達後10日內委任律師為代理人向本院提出再抗
告狀。並繳納再抗告費新臺幣１千元。因疫情而遲誤不變期間，
得向法院聲請回復原狀。
                                    書記官  劉雅玲
　　　　　　　　　　　　　　　　　　
中　　華　　民　　國　　110 　年　　10　　月　　25　　日